最高法院刑事判決　　　　　　一○○年度台上字第四七八三號
上　訴　人　陳韶嬅
上列上訴人因偽造文書等罪案件，不服台灣高等法院中華民國一
○○年五月十八日第二審判決（九十九年度上訴字第二二一八號
，起訴案號：台灣台北地方法院檢察署九十六年度偵字第一一○
六二、一○六七九、一○六八○號），提起上訴，本院判決如下
：
    主  文
原判決關於被訴有罪部分（行使偽造私文書及業務上侵占）均撤
銷，發回台灣高等法院。
    理  由
本件原判決撤銷第一審關於上訴人陳韶華部分之判決，改判依想
像競合犯之例，從一重論處上訴人行使偽造私文書，足以生損害
於他人罪刑共二十二罪，又意圖為自己不法之所有，而侵占對於
業務上所持之物罪刑共四罪，又行使偽造私文書，足以生損害於
他人罪刑一罪。上開各罪並均依中華民國九十六年罪犯減刑條例
之規定減刑，另定其執行之刑，固非無見。
惟查(一)、刑事審判上之共同被告，基於訴訟經濟而合併審判，但
各被告及犯罪事實仍屬獨立存在，被告之於他共同被告之案件，
仍屬被告以外之人，具證人之適格，應依訊問證人之相關規定為
證據之調查，並予被告對質、詰問之機會，其所踐行之訴訟程序
，方屬合法。本件原判決係以共同被告陳幸男之陳述為上訴人犯
罪之部分論據（見原判決第十頁第十八行起）。但未依上開之規
定，命陳幸男以證人身分為陳述，率以宣讀該證人之審判外陳述
，為證據之調查方法（見原審卷第一三○頁之審判筆錄），而剝
奪上訴人對質、詰問之機會，其所踐行之訴訟程序，難謂為適法
。(二)、又刑法上之詐欺罪為即成犯，其於詐欺行為完成時，犯罪
即屬成立，嗣後之資金流向，屬處分贓物之行為，為不罰之後行
為，無再論以他項罪名。原判決認定上訴人於民國九十五年八月
三十一日以盜用台灣築地魚金股份有限公司（下稱魚金公司）及
負責人貴山淨之印章而偽造取款條之私文書方法，持向台新國際
商業銀行信義分行行使，冒領該公司帳戶內之現金新台幣（下同
）一百五十二萬一千三百二十五元，其中九十四萬六千二百三十
一元轉存上訴人之人頭帳戶，認此部分屬詐欺取財罪（見原判決
附表一編號 1），其轉入魚金公司之員工帳戶，或轉為公司之應
付款之五十七萬五千零九十四元部分，則認不成立犯罪，而不另
為無罪之諭知等情（見原判決附表三編號 1），但未明其立論
之依據，自嫌理由欠備。(三)、實施刑事訴訟之公務員，就該管案
件，應於被告有利及不利之情形，一律注意。原判決認定上訴人
以盜用魚金公司及負責人貴山淨之印章而偽造取款條之私文書方
法，以詐領存款等情；但查陳幸男陳稱：其負責保管魚金公司及
負責人之印章，平日均將之鎖於抽屜內，其他人不能拿，及於住
院期間，並更隨身攜帶等語（見法務部調查局台北市調查處卷第
四頁、九十六年度他字第二八三○號卷第九○頁）。原判決亦引
用證人陳幸男所證：其自九十五年十月三十一日至同年十一月二
十一日因中風住院，於九十五年十一月中旬，交代上訴人開鎖將
該大、小章帶至病房，由其親自用印等語。及證人張清標陳稱：
在陳幸男住院期間，曾多次陪上訴人攜帶公文至陳幸男病房由陳
幸男核章等語（見原判決第十頁第十八行起）。如上開陳述屬實
，則上訴人以何手法盜用印章偽造取款條，以詐領存款，未見詳
述其認定之憑據，亦未敘明上開有利之證據之取捨判斷理由，亦
嫌理由欠備。又原判決既認定上訴人單獨盜用印章偽造取款條以
詐領存款，卻將部分款項流為公司之費用，已違常情；甚且部分
資金流向陳幸男之戶頭內（見原判決附表三及原判決第七頁倒數
第八行起）。乃上訴人辯稱：其在總經理陳幸男（經第一審判決
無罪，未據檢察官上訴而告確定）之指示下，代為調度資金供公
司週轉，而以公司之帳款支應本息，利息所得與陳幸男分得等語
（見同上調查卷第七至十一頁），尚非無稽。上開事項攸關上訴
人行使偽造私文書罪名之認定，即自待調查審認。(四)、未經合法
調查之證據，不得作為判斷之依據，為刑事訴訟法第一百五十五
條第二項所明定。又同法第一百六十五條第一項規定，卷宗內之
筆錄及其他文書可為證據者，審判長應向當事人、代理人、辯護
人或輔佐人宣讀或告以要旨，俾使被告充分了解該等文書之內容
及意涵，而為充分之辯論。法院就文書證據，如未踐行上開調查
程序，而採為判決之基礎，即難謂為適法。原審以上訴人為掩飾
上開偽造取款條詐領存款之犯行，另行起意偽造台新國際商業銀
行信義分行之存摺存提明細表，以卷附之「存摺存提明細表」為
該犯罪之主要論據。原判決雖載明上開證物存於九十六年度他字
第二八三○號卷第一三一頁（見原判決第十一頁第十九行），但
查無該證物存卷；參以陳幸男所稱：上訴人曾出示一份偽造之交
易明細表，但隨即取回等語（見九十六年度他字第二八三○號卷
第三頁）。卻又提示另外之「帳戶交易明細表」（見原審卷第一
三一頁）予上訴人辨識之機會。上開「帳戶交易明細表」如非屬
「存摺存提明細表」，則原審顯未踐行「存摺存提明細表」之證
據開示程序，其證據之調查，難謂為適法。(五)、原判決論處上訴
人業務上侵占罪刑，無非各次取款，係經由陳幸男填寫取款條並
加蓋印章，故不成立偽造私文書罪名，而以取款後之資金均流入
上訴人之人頭帳戶等情為其論據（見原判決附表二所載）。但陳
幸男之命提款，必有一定之用途，卻於上訴人未依會計程序處理
，非但未予追究，反於每隔三天，又以同一手法，由上訴人提領
該附表編號2、3、4 所示之款項數萬元至數十萬元之鉅，顯違常
情，則此部分之款項是否如上訴人先前所辯，係支應調度資金之
本息，亦待查明釐清。上訴意旨指摘原判決關於被訴有罪部分之
判決不當，尚非全無理由，應認該等部分均有撤銷發回更審之原
因。至原判決理由貳、不另為無罪之諭知部分，因公訴人認與前
揭論罪科刑部分，屬裁判上一罪，基於審判不可分原則，爰一併
發回。至上訴人所犯上開刑法第三百三十六條第二項業務侵占罪
，雖屬刑事訴訟法第三百七十六條第三款所定不得上訴於第三審
法院之案件，然起訴書將之與行使偽造私文書罪名併列，原審論
以行使偽造私文書二十二罪名時，並將上開侵占罪名變更起訴法
條為詐欺取財罪，依刑法第五十五條之規定處斷而具有裁判上一
罪之關係，基於審判不可分原則，爰就業務上侵占罪部分，併予
撤銷發回，附此敘明。
據上論結，應依刑事訴訟法第三百九十七條、第四百零一條，判
決如主文。
中    華    民    國  一○○  年    八    月  三十一  日
                      最高法院刑事第十二庭
                          審判長法官  黃  正  興  
                                法官  林  秀  夫  
                                法官  許  錦  印  
                                法官  林  瑞  斌  
                                法官  謝  靜  恒  
本件正本證明與原本無異
                                      書  記  官  
中    華    民    國  一○○  年    九    月    五    日
                                                      Ｅ